臺灣屏東地方法院民事判決　　　　　　　 95年度訴字第431號
原　　　告　聯邦商業銀行股份有限公司
法定代理人　甲○○
訴訟代理人　壬○○
　　　　　　丙○○
　　　　　　丁○○
被　　　告　辛○○
　　　　　　乙○○○
當事人間請求塗銷抵押權登記等事件，本院於民國96年4 月2 日
言詞辯論終結，判決如下：
    主  文
原告之訴駁回。
訴訟費用由原告負擔。
    事實及理由
一、原告主張：
    原告於94年3 月19日概括承中興商業銀行股份有限公司（下
    稱中興銀行)主要資產、負債及營業。訴外人葉鎂於 89年
    2 月25日邀同被告辛○○為連帶保證人，向中興銀行借款新
    台幣（下同）214 萬元，約定按月攤還本息，葉鎂於95年
    4 月24日起即未再繳息尚積欠原告1,800,328 元之本金、及
    利息、違約金。詎辛○○為脫免強制執行，明知與被告乙○○○沒有借貸關係，竟為通謀虛偽之意思表示，於90年5 月
    25日將其所有坐落屏東市○○○段2 小段1325地號土地連同
    地上建號179 號即門牌屏東市○○路159 之1 號房屋 (下稱
    系爭房地)， 設定債權額180 萬元、存續期間自90年5 月23
    日起至95年5 月23日止之抵押權（下稱系爭抵押權）予乙○○○擔保，被告間借貸之債權行為及系爭抵押權設定之物權
    行為顯係通謀虛偽意思表示而無效，辛○○怠於行使權利，
    伊自得代位辛○○訴請乙○○○塗銷系爭抵押權之設定登記
    。又縱認被告間有借貸行為，惟葉鎂所提供之擔保，不足
    清償原告之債權，辛○○除系爭房地外，無其它財產可供求
    償。辛○○抗辯「渠於擔任葉鎂之連帶保證人前，向訴外
    人己○○、庚○○、戊○○三人借用148 萬元」云云縱認屬
    實，惟係無擔保之借貸關係，辛○○於擔任葉鎂之連帶保
    證人後，向乙○○○借款以償還己○○、庚○○、戊○○三
    人之借款，竟設定系爭抵押權供乙○○○擔保，顯係減少資
    力降低清償能力之無償行為。爰依民法第244 條第1 項、第
    4 項之撤銷訴權規定，請求撤銷被告間抵押權之設定行為及
    塗銷系爭抵押權之設定登記。並聲明：(一)被告間就屏東市○○○段2 小段1325地號土地連同地上建號179 號即門牌屏東
    市○○路159 之1 號房屋，於90年5 月25日所為抵押權設定
    行為應予撤銷。(二)被告應塗銷上開抵押權設定登記。
二、被告抗辯：
    被告辛○○於84年間因建蓋房子，陸陸續續向姊妹庚○○、
    己○○借款；另於88年為投資投資翡翠山莊，向姊妹戊○○
    借款20萬元，又陸陸續續為家用及三名子女學費，至90年間
    共向庚○○借款50萬元、己○○48萬元、戊○○借款50萬元
    ，共向三位姊妹借用148 萬元。被告乙○○○因經濟況較佳
    ，90年5 月間乃由乙○○○代為處理辛○○積欠三位姊妹之
    債務，並同意再借給辛○○30萬元，另 3萬元贈與辛○○子
    女購買電腦，惟約定必須由辛○○將系爭房地設定抵押權供
    乙○○○擔保。辛○○乃於90年5 月25日將系爭房地設定債
    權額180 萬元之系爭抵押權供乙○○○擔保，乙○○○則分
    別簽發以第一商業銀行屏東分行為付款人，發票日分為: 90
    年5月2日、5月31日、6月10日、6月13日，面額分為:43萬元
    、50萬元、60萬元、30萬元，票號分為: ＰＢ0000000、
    ＰＢ0000000 、ＰＢ0000000 、ＰＢ0000000 之支票4 張，
    交付辛○○兌現，並分別領取票款後，在乙○○○家按比例
    攤還三位姊妹。故被告間確實有借貸關係而設定系爭抵押權
    ，被告之借款行為及系爭抵押權設定之物權行為並非通謀虛
    偽意思表示及詐害行為。且依民法第244條第2項規定，系爭
    抵押權設定係有償行為，原告就被告於行為時明知有損害於
    債權人之權利者，亦應負舉證責任。並聲明:原告之訴駁回。
三、本件爭點為：(一)被告間借貸之債權行為及系爭抵押權設定之
    物權行為是否為通謀虛偽意思表示而無效？(二)系爭抵押權設
    定之物權行為有無撤銷訴權即民法第244 條之適用？
  (一)被告間借貸之債權行為及系爭抵押權設定之物權行為是否為
    通謀虛偽意思表示而無效？
    按第三人主張表意人與相對人通謀而為虛偽意思表示者，該
    第三人應負舉證之責。最高法院48年台上字第29號判例參照
    。查被告抗辯「被告辛○○於84年間因建蓋房子，陸陸續續
    向姊妹庚○○、己○○借款；另於88年為投資投資翡翠山莊
    ，向訴外人戊○○借款20萬元，又陸陸續續為家用及三名子
    女學費，至90年間共向庚○○借款50萬元、己○○48萬元、
    戊○○借款50萬元，共向三位姊妹借用148 萬元。乙○○○
    因經濟況較佳，90年 5月間乃由乙○○○代為處理辛○○積
    欠三位姊妹之債務，並同意再借給辛○○30萬元，另3 萬元
    贈與辛○○子女購買電腦，惟約定必須由辛○○將系爭房地
    設定抵押權供乙○○○擔保。辛○○乃於90年5 月25日將系
    爭房地設定債權額180 萬元之系爭抵押權供乙○○○擔保，
    乙○○○則分別簽發以第一商業銀行屏東分行為付款人，發
    票日分為:90年5月2日、5月31日、6月10日、6月13日，面額
    分為:43萬元、50萬元、60萬元、30萬元，票號分為:
    ＰＢ0000000 、ＰＢ0000000 、ＰＢ0000000 、ＰＢ0000000
    之支票4 張，交付辛○○兌現，並分別領出票款後，在乙○○○家按比例攤還三位姊妹。故本件係因借貸而設定系爭抵
    押權」之事實，業經被告提出第一商業銀行屏東分行支票存
    款明細分類帳、聯信商業銀行存摺 (見本院卷第41頁至第43
    頁)、 辛○○88年至90年間之家用支出憑證 (見本院卷第78
    頁至第83頁、第88頁至第141頁)，並經本院向第一商業銀行
    屏東分行調取支票影本4件核閱無訛，有該行 (九五)一屏字
    第417號及支票影本4件（見本院卷第58頁至第67頁）附卷可
    稽，原告對上開證物之真正亦不爭執。另本院隔離訊問被告
    辛○○、乙○○○與證人庚○○、己○○、戊○○（見本院
    卷第147頁至第150頁、第161頁至第167頁）就借貸所述情節
    大致相符，堪信屬實。原告質疑「系爭借款有2階段：第1階
    段係辛○○與乙○○○以外的姊妹借貸、第 2階段係辛○○
    與乙○○○借款。第 1階段，辛○○說她向他姊妹借款部分
    只有148 萬元，到底償還金額各為多少？為何須向乙○○○
    借入183 萬元？」、「辛○○先說向乙○○○借30萬元，嗣
    又說向乙○○○借183 萬元，是要還其他姊妹所借的錢，則
    183萬元有無包含原先向乙○○○借的 30萬元？是否係向同
    一人借款來還給同一人？如此辛○○欠乙○○○顯不止 183
    萬元，豈有僅設定抵押權180 萬元之理？」、「辛○○就同
    一人借款係分多次清償，且係分別領款去償款向各姊妹之借
    款，即使是住在新竹的戊○○也是領現金還她，不合常理」
    云云，並無根據，尚無可採。另原告主張「被告間及被告辛○○與證人庚○○、己○○、戊○○間之借貸關係無書面借
    據，不足證明有借貸關係。且辛○○對所借款項說法不一。
    另辛○○對所借得款項之用途交待不清楚。」云云，惟查親
    屬間基於親情所生之借貸關係，未立借據本係人之常情，且
    消費借貸非要式行為，未立借據，尚不得推斷借貸關係不成
    立；再者，辛○○與庚○○、己○○、戊○○分別自84年起
    有借貸關係，時間久遠，且係陸陸續續借貸以供家用，實難
    強令辛○○就借貸細節記憶無訛，及每件家用均留記錄，原
    告亦無法舉出被告有通謀虛偽意思表示之證據，則原告主張
    ，殊無可採。
  (二)系爭抵押權設定之物權行為有無撤銷訴權即民法第244 條之
    適用？
    按民法第244 條第1 項之撤銷訴權，依同法第245 條規定，
    自債權人知有撤銷原因時起，一年間不行使而消滅。該項法
    定期間為除斥期間，其時間經過時權利即告消滅。此項除斥
    期間有無經過，縱未經當事人主張或抗辯，法院亦應先為調
    查認定，以為判斷之依據。最高法院85年台上字第1941號判
    例參照。經查原告係於94年3 月19日概括承受中興銀行之債
    權、債務及營業，有行政院金融監督管理委員會94年2月5日
    金管銀(二)字第0948010181號函及公告各1 件可稽 (見本院卷
    第4頁至第5頁)， 並為原告所不爭執。而中興銀行於91年11
    月28日向本院民事執行處以債務人葉鎂自91年6 月25日未
    依約繳納本息，被告辛○○意圖脫產為由，聲請本院民事庭
    以91年度裁全字第3863號假扣押裁定，並聲請本院民事執行
    處假扣押執行辛○○所有之系爭房地等情，業經調取本院91
    年度裁全字第3863號及91年度執全字第1978號假扣押全卷核
    閱無訛，且經原告所不爭執。原告既於94年3 月19日概括承
    受中興銀行之債權債務，而中興銀行自假扣押聲請開始，顯
    已知悉被告之詐害行為，而應開始計算除斥期間，就應開始
    計算除斥期間不利益之事實，自應一併承受。況原告自認「
    伊於中興銀行債權交割（94年3 月左右)就知道91年6月25日
    葉鎂繳息不正常」、「當時有移交卷宗」等語，足認原告
    於94年3 月19日概括承受中興銀行之債權債務，已知悉葉
    鎂91年6 月25日繳息不正常，且當時亦有移交卷宗之事實，
    則原告知悉被告之詐害行為，至少於94年3 月間中興銀行移
    交業務予原告即已知悉，原告主張「我造提起本件訴狀之前
    不久才知道」云云，殊無可採。乃原告迄95年9 月19日始提
    起本件訴訟，其撤銷訴權，已逾一年期間不行使而歸消滅，
    原告請求撤銷被告間抵押權之設定行為及塗銷系爭抵押權設
    定登記，亦屬無據。
四、從而，原告依爰民法代位權之規定及撤銷訴權之規定，求為
    判決(一)被告間就屏東市○○○段2 小段1325地號土地連同地
    上建號179 號即門牌屏東市○○路159 之1 號房屋，於90年
    5 月25日所為抵押權設定行為應予撤銷。(二)被告應塗銷上開
    抵押權設定登記，均屬無據，應予駁回
五、因本案事證已臻明確，兩造其餘主張陳述及所提之證據，均
    毋庸再予審酌，附此敘明。
六、結論：原告之訴為無理由，依民事訴訟法第78條，判決如主
    文。
中　　華　　民　　國　　96　　年　　4 　　月　　16　　日
                  民事第二庭    法　官　阮世賢
正本係照原本作成。
如不服本判決，應於收受送達後20日內向本院提出上訴書狀，其
未表明上訴理由者，應於提出上訴後20日內向本院補提理由書狀
（均須按他造當事人之人數附繕本）
                                書記官　粘嫦珠
中　　華　　民　　國　　96　　年　　4 　　月　　16　　日
